臺中高等行政法院判決　　　　　　　　　　　　　　　九十一年度訴字第五○八號
　　　　　　　　　　　　　　　.
　　原　　　告　甲○○
　　訴訟代理人　丙○○
　　被　　　告　財政部臺灣省中區國稅局
　　代　表　人　乙○○
　　訴訟代理人　丁○○
右當事人間因請求退稅事件，原告不服財政部中華民國九十一年五月二十八日台財訴
字第○九一○○○九四六四號訴願決定（案號：第00000000號），提起行政
訴訟。本院判決如左︰
　　主  文
原告之訴駁回。
訴訟費用由原告負擔。
　　事  實
壹、事實概要：
　　原告於民國（以下同）八十一年三月二十日將其所有重測前坐落台中縣潭子鄉○
    ○○段一一八之三地號（即重測後同鄉○○段第五八八地號）土地贈與其子丙○
    ○，經被告依該筆土地公告現值核定原告八十一年度本次贈與總額新台幣（以下
    同）一二、七五八、四○○元（訴願決定誤為一二、三○八、四○○元），應納
    贈與稅額二、九三九、一九○元，並經原告於八十一年四月二十九日繳納完畢。
    嗣原告於九十年十一月十五日以該筆土地為農地，依法應免課徵贈與稅，因被告
    將該筆計入贈與總額，致影響八十一年度爾後九筆（該年度共贈與十筆）贈與稅
    額之計算，遂向被告機關東山稽徵所申請退還上開九筆贈與之溢繳贈與稅款，經
    該所以九十年十二月十七日中區國稅東山審字第九○○○一五七一八號函復原告
    ，以其逾稅捐稽徵法第二十八條規定之五年期限為由，否准所請。原告不服，提
    起訴願遭駁回，遂提起本件行政訴訟。
貳、兩造之陳述及爭點：
一、原告部分：
  (一)聲明：
    1.訴願決定及原處分均撤銷。
    2.被告應核退原告原申請書所載溢繳稅款新台幣六、三七九、二○○元及自八十
      九年九月十一日起至退還日止，按週年利率百分之五計算之利息，並重新核計
      其罰鍰。
  (二)陳述：
  　1.按「納稅義務人對於因適用法令錯誤或計算錯誤溢繳之稅款，得自繳納之日起
      五年內提出具體證明，申請退還；逾期未申請者，不得再行申請。」稅捐稽徵
      法第二十八條定有明文。查其立法意旨乃以人民依法律有納稅義務，而所謂「
      依法」係指「正確之法律」，倘稅捐機關適用法令錯誤或計算錯誤而有溢繳稅
      款之情事，為求正義與公平，自應准許納稅人提出具體證明申請退還；又關於
      該條文所規定之退稅，並無案件確定與否之規定，換言之，案件雖已確定，如
      在五年之內發現因適用法令錯誤而有溢繳稅款之情形，仍可申請退還。此觀財
      政部七十年五月十五日台財稅字第三三八六三號函釋：「‧‧‧前經本部六十
      八年二月十七日以六八台財稅字第三一○一四號函釋在案，在上項函釋發布前
      已確定之案件，如經納稅義務人依稅捐稽徵法第二十八條規定，申請退還溢繳
      稅款者，應准受理‧‧。」七十二年二月二十四日七二台財稅字第三一四二二
      號函釋：「納稅義務人不服行政法院之判決提起再審之訴‧‧‧於再審裁判前
      依法仍應受原判決之拘束，未便自行撤銷（按指原處分），如其具備稅捐稽徵
      法第二十八條所定情形，得依該條規定辦理。」六十八年十二月二十七日台財
      稅字第三九四○六號函釋：「稽徵機關因適用法令錯誤課徵納稅義務人之綜合
      所得稅，並移送法院裁罰確定者，除應退還其溢繳稅款外，其已繳納之罰鍰，
      可依稅捐稽徵法第四十九條準用同法第二十八條之規定退還。」等實例，即可
      明暸（最高行政法七十四年度判字第一九四○號判決參照）。是而被告之前開
      所辯及訴願決定書所引：倘經稅捐機關核定確定案件，即不得適用上揭條文申
      請退稅，否則即有違行政處分存續力及法律救濟期限等基本法制原則云云，不
      無有誤解法令之情事，委無可採。
  　2.次查系爭土地贈與時既已符合行為時之遺產及贈與稅法第二十五條第五款、農
      業發展條例第三十一條之規定，依法即應免徵贈與稅且該贈與數額自不得計入
      該年之贈與總額，此乃該贈與行為符合上開正確法律之構成要件時，即應產生
      之法律效果，縱使贈與人於申報時未將該應免稅情形陳報稅捐機關，然一般人
      民或對法律規定多所不知或誤解，自難期其申報時能予以正確之釋明，自不得
      將該不利益歸咎於申報人，況基於依法行政之原則，適用正確之法律乃行政機
      關之職責，縱然原告未發現適用法令錯誤，倘行政機關本於發現錯誤而有溢繳
      之情事，亦應本於職權予以退還，此乃法治國家本旨，更何況於原告嗣後發現
      有適用法令錯誤而依法申請退稅，依舉輕以明重之法理，自非法所不許。
    3.再者，被告係以本件申請已逾五年時效之程序事由而駁回原告之申請，然原告
      所申請退還之溢繳稅款範圍，俱在五年請求之時效內，已詳如原申請書及訴願
      書所載，且是項事實亦為被告之答辯理由所不爭執，是而被告及訴願機關在未
      深究原告之實體之理由，而遽行違法自程序上予以核駁，其處分及決定自難稱
      為允洽。況原告贈與之系爭土地均符合上開條文免徵之規定，業已提出相關事
      證附於卷內，被告在未依法自依職權調查審認前，即徒以系爭土地於贈與時是
      否已作農業使用實情不明為由，泛言原告所述不可採，顯屬擅斷。
    4.綜上所述，原處分及訴願決定均既有違誤已如上述，請判決如訴之聲明。
二、被告部分：
　(一)聲明：原告之訴駁回。
　(二)陳述：
    1.按「納稅義務人對於因適用法令錯誤或計算錯誤溢繳之稅款，得自繳納之日起
      五年內提出具體證明，申請退還；逾期未申請者，不得再行申請。」為稅捐稽
      徵法第二十八條所明定。
    2.按稅捐稽徵法第二十八條立法意旨，係「納稅義務人如有適用法令錯誤、計算
      錯誤或其他原因而溢繳之稅款，亦應准予提出具體證明申請退回；惟該項申請
      退稅，應自繳納之日起五年內為之」（該條文立法理由參照），本件系爭贈與
      稅已於八十一年四月二十九日繳納完畢，有「贈與稅繳清證明書存根」附卷可
      稽，則迄原告九十年十一月十五日申請退稅，顯已逾五年之法定期間，故被告
      機關所屬東山稽徵所，以其已逾稅捐稽徵法第二十八條規定之五年期限為由，
      否准所請，並無不合。至是否將影響爾後查獲當年度其他贈與事件所適用之稅
      率，因非屬本件訴訟標的，亦無於本案審究之必要。
    3.按「贈與稅納稅義務人辦理贈與稅申報時，應填具贈與稅申報書，檢同有關證
      明文件，據實申報。」為贈與時遺產及贈與稅法施行細則第二十條第二項所明
      定，本件原告於八十一年四月二十日自行辦理申報贈與稅時，並未主張該筆土
      地為農業用地並繼續經營農業生產，因此台中市稅捐稽徵處東山分處（當時國
      稅係委託稅捐處代徵）依其申報資料，核定系爭贈與稅，即無適用法令錯誤或
      計算錯誤之情形，則原告主張依稅捐稽徵法第二十八條之規定，應准退還溢繳
      稅款之申請，自非可採。
    4.本件縱如原告所稱係因對法規之不知或誤解，致漏未陳明係免計入與總額之免
      稅案件，然因其並未檢附有關證明文件申報，原審查機關亦無從得知該有利於
      其之事項，且人民有知法之義務，自不容原告將該未據實申報之不利益結果，
      推託係原審查機關未依法行政所致。
    5.況贈與之土地是否符合繼續經營農業生產之要件，尚須以贈與時之使用狀態，
      經會同相關機關實地勘查後始能判定，本件土地贈與迄今已十年有餘，不僅已
      逾農業發展條例所規定五年之列管期間，事實上亦無從回溯當時以確認該筆土
      地使用情形。
    6.綜上，原告所訴各節，委無足採，原處分及訴願決定並無違誤，請准如訴之聲
      明判決。
    理  由
一、按「納稅義務人對於因適用法令錯誤或計算錯誤溢繳之稅款，得自繳納之日起五
    年內提出具體證明，申請退還；逾期未申請者，不得再行申請。」為稅捐稽徵法
    第二十八條所明定。
二、本件原告於八十一年三月二十日將其所有坐落台中縣潭子鄉○○○段一一八之三
    地號土地贈與其子丙○○，經被告依該筆土地公告現值核定原告本次贈與總額一
    二、七五八、四○○元，應納贈與稅額二、九三九、一九○元，並經原告於八十
    一年四月二十九日繳納完畢。嗣原告於九十年十一月十五日以該筆土地為農地，
    依法應免課徵贈與稅，因被告將該筆計入贈與總額，致影響八十一年度爾後九筆
    贈與稅額之計算，遂向被告東山稽徵所申請加計利息退還上開九筆贈與之溢繳贈
    與稅款，經該所以九十年十二月十七日中區國稅東山審字第九○○○一五七一八
    號函復原告，其已逾稅捐稽徵法第二十八條規定之五年期限，否准所請等情，原
    告不服，循序提起本件行政訴訟。
三、原告起訴主張其贈與丙○○之坐落潭子鄉○○○段一一八之三地號土地，當時地
    目編定為田，且都市計畫使用分區亦劃為農業區，該土地自受贈時起五年來一直
    供農業使用，未曾間斷，依遺產及贈與稅法第二十條第五款、農業發展條例第三
    十一條規定，應免徵贈與稅，且該贈與額不得計入當年度贈與總額；縱該筆贈與
    稅已逾五年之法定請求時效，然被告將該贈與額計入當年度贈與總額，已影響爾
    後查獲當年度贈與事件所適用之稅率（因贈與稅採累進稅率），而其後繳納之當
    年度其餘九筆贈與稅均未逾五年之時效，原處分及訴願決定以本件已逾五年時效
    ，自程序上駁回原告之申請，認事用法顯有違誤云云。
四、惟按行政處分逾行政救濟期間後即具存續力，除有法律明文規定外，當事人不得
    再事爭執。查原告八十一年度之十筆贈與稅，原告均未於法定期間內申請復查，
    有關系爭稅捐之處分均已告確定在案，有原告提出之各該筆稅額之繳款書附原處
    分卷可稽，並為兩造所不爭執，均堪認定。再查原告八十一年度第一筆贈與，即
    八十一年三月二十日關於系爭農地之贈與，係原告於八十一年四月二十日自行辦
    理申報，並未主張該筆土地為農業用地，受贈人將繼續經營農業生產，不計入贈
    與總額等情，有該申報書附原處分卷可考。依據行為時遺產及贈與稅法第二十條
    第五款規定：「左列各款不計入贈與總額：一、‧‧‧五、家庭農場之農業用地
    ，贈與由能自耕之配偶或民法第一千一百三十八條所定繼承人一人受贈而繼續經
    營農業生產者。」因此家庭農場之農業用地是否繼續經營農業生產，需由納稅義
    務人於申報時主張，如納稅義務人於申報時未予主張受贈人將繼續經營農業生產
    等，縱贈與標的物為農業用地，稽徵機關即不得逕依該條予以核定免予計入贈與
    總額，此乃法條規定之意旨；且原告於申報贈與稅時，不主張農業用地及繼續經
    營農業生產，尚與適用法令錯誤或計算錯誤有別。本件原告於申報贈與稅時，並
    未主張該筆土地為農業用地並繼續經營農業生產，已如前述，被告予以核課贈與
    稅，核無違誤。又查原告此筆贈與稅已於八十一年四月二十九日繳納完畢，有原
    告提出業已完稅之此筆贈與稅繳款書及贈與稅繳清證明書存根附原處分卷可稽，
    自繳納之日起迄原告九十年十一月十五日提出本件申請退稅書時止，已逾五年之
    法定期間，此筆稅款自無從依稅捐稽徵法第二十八條規定請求返還，此外亦核無
    行政程序法第一百二十八條申請撤銷行政處分之規定之適用，是此筆贈與稅之課
    稅處分原告已無從再加爭執並無疑義。原告雖主張其非申請退還此筆八十一年度
    繳納之稅款，而係申請其後繳納之同年度其餘九筆贈與稅款之返還云云，然同一
    贈與人同一年度之贈與雖採累計課稅，惟各筆贈與稅之課稅處分仍係各自獨立，
    各該處分之行政救濟期間係各別進行。有關原告八十一年度第一筆贈與之贈與稅
    既已確定，則計算同年度其他各筆贈與時，自不能扣除第一筆贈與總額，單獨就
    其餘九筆計算應納之贈與稅額，且被告所為該九筆贈與稅本稅及罰鍰之處分並無
    適用法令錯誤或計算錯誤致原告溢繳稅款之情形，被告駁回原告退稅之申請及訴
    願機關駁回訴願之決定，理由雖與本判決不同，結論則無二致，仍應予以維持，
    原告訴請撤銷核無理由，應予駁回。
五、本件原處分否准原告退稅之聲請既無違誤，原告訴之聲明第二項請求被告應核退
    其溢繳之八十一年度贈與稅款六、三七九、二○○元及利息，並重新核計其罰鍰
    各情，亦屬無據，應併予駁回。
據上論結，本件原告之訴為無理由，依行政訴訟法第一百九十五條第一項後段、第九
十八條第三項前段，判決如主文。
中　　華　　民　　國　　九十一　　　年　　　十二　　　月　　　十九　　　日
                 臺 中 高 等 行 政 法 院   第 三 庭
                                審 判 長 法  官　王　茂　修
                                         法  官　莊　金　昌
                                         法  官　許　金　釵
右正本證明與原本無異。
如不服本判決，應於判決送達後二十日內向本院提出上訴書狀，其未表明上訴理由者
，應於提起上訴後二十日內向本院提出上訴理由書（須依對造人數附具繕本）；如於
本判決宣示或公告後送達前提起上訴者，應於判決送達後二十日內補提上訴理由書（
須附繕本）。未表明上訴理由者，逕以裁定駁回。
提起上訴應預繳送達用雙掛號郵票拾份（每份三十四元)。
中　　華　　民　　國　　九十一　　　年　　　十二　　　月　　　十九　　　日
　　　　　　　　　　　　　　　　　　　　 法院書記官　蔡逸媚
